src-fst-morphology-root.lexc.md
# Greenlandic morphological analyser

Fil for at generere de centrale morfologiske processer i vor grønlandske analysator

# Multicharacter symbols

* **AA+** = præfiks
* **TA+** = præfiks

## Tags for POS (primary tags)

### Main Word Classes

* **+encl** = clitic to separate clitics from suffixes with identical upper form in disambiguator.cg3 (TTAAQ)
* **+N** = Noun
* **+V** = Verb
* **+Pali** = Particle-like - partikellignende
* **+Conj** = Conjunction
* **+Adv** = Adverb
* **+Interj** = Interjection
* **+Pron** = Pronoun
* **+Prop** = Propernoun
* **+Num** = Numeral
* **+Symbol** = independent symbols in the text stream, like £, €, ©

## Secondary tags

### Tags for Verbs

* **+Gram/IV** = Intransitive Verb !PL 20180319 ny formalisme gennemført livm 20180324
* **+Gram/TV** = Transitive Verb !PL 20180319 ny formalisme gennemført livm 20180324
* **+Gram/HV** = Non-marked agentive Verb (used as Half-transitive)
* **+Gram/Db** = Double-transitive Verb. PL tilføjet 20180319
* **+Gram/Exclm** = Exclamation !Flyttet fra primære tags 20180420 PL
* **+Gram/Upersonlig** = upersonlig CONT med NAR+3Sg til højre 

### Tags for Pronouns

* **+Gram/Int** = Interrogative Pronoun
* **+Gram/Pers** = Personal Pronoun
* **+Gram/Coref** = Reflexive Pronoun
* **+Gram/Indef** = Indefinitive Pronoun

### Tags for Other Word Classes

* **+Gram/Dem** = Demonstative pronoun, demonstrative adverb or demonstrative interjection
* **+Gram/Cong** = Various Pronoun, eg. tamaq, kisi (personkongruensdeklination)
* **+Gram/Abbr** = Abbreviation
* **+Gram/ACR** = Acronyms
* **+Gram/Adj** = Adjektiver optaget direkte inkl. ubøjet anvendelse før kerne

### Semantics
værdi i spillekort
anatomical. Adskiller qiteq+Sem/an+3SgPoss = qitia fra qiteq+3SgPoss = qeqqa
* **+Sem/Be**  <fn:Be> !#náipoĸ
* **+Sem/dur** tid som periode ulloq=dag/day
* **+Sem/event** fx Avannaata Qimussersua
* **+Sem/Fem** Forsøg med femininum sml. Sem/Mask
* **+Sem/FirstName** = Attributive
* **+Sem/Geo** = Geographical Propernoun
* **+Sem/H** = Menneske
* **+Sem/HH** = Organisationer
* **+Sem/Hprof** = Menneske erhverv
* **+Sem/Hum** = Non-geographical Propernoun
* **+Sem/Hmyth** = Human Mythological
* **+Sem/LastName**  Efternavne
* **+Sem/Lciv** = Location, civilized
* **+Sem/Mailadresse** tag til adresser af typen cccc@cccc.cc
* **+Sem/Mask** Forsøg med en ny tag til fornavne af maskulinum
* **+Sem/ModeOfMovement** <fn:ModeOfmovement> !#nâgpoĸ
* **+Sem/Remove** = atserivoq mods. atsiivoq
* **+Sem/temp** tid som punkt ulloq=dato/date
* **+Sem/Time** = Temporal particle !The random adverbial 'phrases' like -riutaa -isaa etc.
* **+Sem/Unit** = Unit !Til besværlige låneord som 'time' etc., der optræder absolut
* **+Sem/Url** tag til adresser af typen www.ccc.cc
* **+Sem/misse** tag til at markere usikker possessor for misse

* **+Sem/Aich** =  Animal, water   
* **+Sem/Bveg** =  Plant, vegetable   
* **+Sem/cc-h** =  Object Countable, human-made  
* **+Sem/domain** =  Domain    
* **+Sem/therapy** =  Therapy    
* **+Sem/inst** =  Institution    
* **+Sem/sick** =  Disease    

### Grammar

* **+Gram/Comp** = Composita !Særlig tag til NIQ ajor/saper/artor/nalu- konstruktioner ved transitive verber
* **+Gram/TUT_IP** = Composita !tag til at slette overtallige ip hvis der ikke står tut ved siden af
* **+Gram/Refl** = Reflexive, reciprocal or passive !asavoq
* **+Gram/Reci** = Reciprocal !naapipput
* **+Gram/Pass** = Passive !used when a derivational morpheme not explicitely denotes a passivisation, or when intransitive flexion changes an active verb into a passive
* **+Gram/PlurTant** = plurale tantum noun: ilaqutariit
* **+Gram/SingTant** = singulare tantum noun: sila
* **+Gram/Ord** = Ordinal number !pingajuat
* **+Gram/Hyb** = Følger hybriderne for at bestemme stederne hvor strengene kan klippes i to ord ved hybriderne
*__ +Gram/TransverbNIQ __ = NIQ-former med transitivt verbale egenskaber. PL20210417

* **+Gram/-epen** = ingen epentese ved låneord, så der kan genereres en. bestemt form til Katersat. batteriip versus batterip. ELLER ved vokaler aa+u -> aaju (nutaanngilaq)
* **+Gram/-gem** = ikke gemineret, ilisivik versus ilitsivik 
* **+Gram/-schwa** = minus schwa, angerlaanngilaa
* **+Gram/Alt** = Ablative alternative form -minngaanniit/-ninngaanniit. Eller uregelmæssig pujoq->puggup 
* **+Gram/Alt2** = Ablative alternative form 2 -minngarnit/-ninngarnit
* **+Gram/GAQ** = TAQ allomorf i formen gaq, for at kunne generere en bestemt form til Katersat, opslag: maligaq -> malikkap, ikke malitap
* **+Gram/GEM** = gemineret
* **+Gram/GEMloan** = geminering af sidste konsonant i låneord
* **+Gram/GEMss** = latent konsonant j gemineret (ergo GEM) som ss, tag brugt til at generere form til Katersat, kikiak -> kikissap (og ikke kikiap, kikiaap)
* **+Gram/Lo** = Ablative long form -miit/-niit
* **+Gram/Sh** = Ablative short form -mit/-nit
* **+Gram/additive** = den additive form af et suffiks, som både kan være additiv og truncativ, SIMA ved t-stammer
* **+Gram/assib** = assibileret, for at kunne generere en bestemt form til Katersat
* **+Gram/epen** = epentese i ved låneord, der ender på en konsonant. ELLER ved vokaler aa+u -> aa (nutaajunngilaq) 
* **+Gram/fus** = fusionerende, t+l -> s, iggit+LIR -> iggiser
* **+Gram/gem** = gemineret, ilisivik versus ilitsivik
* **+Gram/inchoative** = inchoativt suffiks
* **+Gram/liup** = trunkativ, stærk bøjning LIK
* **+Gram/llip** = trunkativ, gemination LIK
* **+Gram/llup** = final vokal + konsonant trunkering, stærk bøjning, geminering LIK
* **+Gram/meta** = metatese, imeq, ermup
* **+Gram/regass** = sidste vokal fjernet, dernæst regressiv assimilation, aaveq->aarrit
* **+Gram/repl** = replaciv, for at kunne generere replaciv form til Katersat, aappinngilaa framfor aappalinngilaa, når opslaget er aapperpaa
* **+Gram/schwa** = med schwa, angerlaatinngilaa
* **+Gram/str** = stærk bøjning + trunkering, -up for at kunne vælge en bestemt form til Katersat, aagiak -> aagiaap, ikke aagiap
* **+Gram/strnasal** = stærk bøjning, stammefinal k nasaleret
* **+Gram/truncative** = den truncative form af et suffiks, som både kan være additiv og truncativ, SIMA ved t-stammer
* **+Gram/wea** = svag bøjning, -p

* **+Orth/longi** = long i, benziina versus benzina
* **+Orth/shorti** = short i, benzina versus benziina  
* **+Orth/ztos** = s used instead of z, bensiina

### Derivation

* **+Der/Vok** = Vocative
* **+Der/Guess** = Guessed lemma and inflection which are not listed in the FST
* **+Der/Loan** = Guessed stems which are not listed in the FST and contain non-Greenlandic characters or non-Greenlandic final character
* **+Der/Unk** = Ukendt morfem !Ukendte morfemer i ellers analyserede stammer for at få rigtig lemmaanalyse, som orsoq+NNAP+nv+UNK+vn:orsunnattaaq
* **+Der/vv** = verb to verb
* **+Der/nn** = noun to noun
* **+Der/nv** = noun to verb
* **+Der/vn** = verb to noun
* **+Der/xx** = Follows the enclitic suffix TUQ to be able to distinguish TUQ+xx from the derivational morpheme TUQ+vn in CG: qanortoq
Citerede ordformer  jf. Kleinschmidt ^rpoĸ

### Dialect
* **+Dial/Ngr** = Northern dialect (such as ng for g; predictable dialectal changes might be dealt with in the postprosessor in stead)
* **+Dial/Sgr** = Southern dialect (such as VVC for VVCC), aneeqavoq (and not aneeqqavoq)
* **+Dial/Egr** = Eastern dialect
* **+Dial/Vgr** = Western dialect (such as rng for rn)

### Tags to mark loan word entries with a diverting orthography
That is, they need special treatment in e.g. speech syntesis.
* **+OLang/DAN** = Danish stem: profet
* **+OLang/ENG** = English stem: game
* **+OLang/DEU** = German stem: bier

### Orthograhy
* **+Orth/Arch** = Archaic language, (stem, morpheme, flexion, or sandhi): tikisimavoq, asallutigik, agpâ (for anípâ)
* **+Orth/Youth** = Youth language: asallutigu
* **+Orth/Alt** = Substandard language (hyphens among other things…): isissavoq, Qaanaaq-mut, fabrikki, poor’lu
* **+Orth/Hyph** = bindestreg ved låneord, for at kunne generere en bestemt form til Katersat
* **+Orth/-Hyph** = uden bindestreg ved låneord, for at kunne generere en bestemt form til Katersat

### Usage/error
* **+Use/-Spell** = Do not include in speller
* **+Use/Hybrid** = For generating split hybrids. Should not be included in speller, analyser, or norm-generator
* **+Err/Sub** = Not authorized spelling: 2-imik
* **+Err/Orth !!**  tag, vi ikke bruger, men som optræder i de delte filer
≈ * **+Err/Orth !!**  tag, vi ikke bruger, men som optræder i de delte filer

### Ekstra vedr. LG
* **+Der/LG12** 
* **+Der/LG13** 

## Tags for Inflection

### Numerus
* **+Sg** = Singularis
* **+Du** = Dualis
* **+Pl** = Pluralis

### Kasus
* **+Abs** = Absolutive
* **+Rel** = Relative
* **+Trm** = Terminalis
* **+Lok** = Locative
* **+Aeq** = Aequalis
* **+Ins** = Instrumentalis
* **+Via** = Vialis
* **+Abl** = Ablative

### Særlige 3./4. persons kasus med DivPron (Gram/Cong)
* **+Nom** = Nominative
* **+Akk** = Accusative

### Modus
* **+Ind** = Indicative
* **+Int** = Interrogative
* **+Imp** = Imperative
* **+Opt** = Optative
* **+Cau** = Causative
* **+Con** = Conditional
* **+Par** = Participium
* **+Cont** = Infinitive
* **+ContNeg** = Negated Infinitive
* **+IteCau** = Iterative (morphologically: Causative)

### Verb person-numerus
* **+1Sg** = Subject 1.person singular
* **+2Sg** = Subject 2.person singular
* **+3Sg** = Subject 3.person singular
* **+4Sg** = Subject 4.person singular
* **+1Pl** = Subject 1.person plural
* **+2Pl** = Subject 2.person plural
* **+3Pl** = Subject 3.person plural
* **+4Pl** = Subject 4.person plural
* **+1Du** = Subject 1.person dual
* **+2Du** = Subject 2.person dual
* **+3Du** = Subject 3.person dual
* **+4Du** = Subject 4.person dual

* **+1SgO** = Object 1.person singular
* **+2SgO** = Object 2.person singular
* **+3SgO** = Object 3.person singular
* **+4SgO** = Object 4.person singular
* **+1PlO** = Object 1.person plural
* **+2PlO** = Object 2.person plural
* **+3PlO** = Object 3.person plural
* **+4PlO** = Object 4.person plural
* **+1DuO** = Object 1.person dual
* **+2DuO** = Object 2.person dual
* **+3DuO** = Object 3.person dual
* **+4DuO** = Object 4.person dual

### Possesive tags - Possessormarkering i possessum
* **+1SgPoss** = Possessor 1.person singular
* **+2SgPoss** = Possessor 2.person singular
* **+3SgPoss** = Possessor 3.person singular
* **+4SgPoss** = Possessor 4.person singular
* **+1PlPoss** = Possessor 1.person plural
* **+2PlPoss** = Possessor 2.person plural
* **+3PlPoss** = Possessor 3.person plural
* **+4PlPoss** = Possessor 4.person plural

## Flag diacritics for Greenlandic

Flag diacritics til pluralis tantum subjekter

* **@U.Num.Pl@** 
* **@U.Num.Sg@** 
* **@C.Num@** Et forsøg med Clear Feature for at håndtere *qarliuvoq vs. qarleqarpoq

Flag diacritics til verber med kun pluralis i objekterne

* **@U.ObjNum.Pl@** 
* **@U.ObjNum.Sg@** 
* **@C.ObjNum@** 

Test af boolsk variabel til ad hoc blokeringer

* **@U.Boole.On@** 
* **@U.Boole.Off@** 

Test af boolsk variabel til ad hoc blokering af Gram/Exclm. stems sættes Off og derivation On

* **@U.Exclm.On@** 
* **@U.Exclm.Off@** 

Off-flag sættes i verbs på transitive verber med usandsynlig Refl. On-flag på taggen Gram/Refl i gennemgangslexica

* **@U.Refl.On@** 
* **@U.Refl.Off@** 
* **@C.Refl@** 

* **@U.TruncTip.On@** 
* **@U.TruncTip.Off@** 
* **@C.TruncTip@** 

Off-flag på verber som akuaa, der ikke må lave metatese på NIQ

* **@U.Niq.Off@** 
* **@U.Niq.On@** 
* **@C.Niq@** 

Nyt flag 20211214 for at forebygge *taakkuunngitsoq og *taannaanngitsut

* **@U.DemPron.Sg@** 
* **@U.DemPron.Pl@** 
* **@C.DemPron@** 

Off-flag på nominer, der SKAL opføre sig replacive som pilersaarusiorpoq og aqqusinniorpoq

* **@U.Liur.Off@** 
* **@U.Liur.On@** 
* **@C.Liur@** 

Off-flag i nouns og Off-flag i der-inf  når TUR og TUGAQ ikke må assibileres og On-flag, når de skal assibileres. Også for at forebygge assibilering efter HTR på nnip

* **@U.Tur.Off@** 
* **@U.Tur.On@** 
* **@C.Tur@** 
